【裁判字號】    88,簡上,116
【裁判日期】    890518
【裁判案由】    清償借款
【裁判全文】
台灣彰化地方法院民事判決  八十八年度簡上字第一一六號
    上  訴人  乙○○
    被上訴人  甲○○
右當事人間清償借款事件，上訴人對於中華民國八十八年七月十四日本院第一審判決
（八十八年度斗簡字第六六號）提起上訴，本院判決如左：
    主      文
上訴駁回。
第二審訴訟費用由上訴人負擔。
    事      實
甲、上訴人方面：
  一、聲明：
    (一)原判決廢棄。
    (二)右廢棄部分，被告應給付原告新臺幣（下同）十二萬元及自民國八十六年九月
      一日起至清償日止，按年息百分之五計算之利息。
  二、陳述：除與原判決記載者相同，茲引用外，另補稱：
      上訴人於原審請求傳訊證人陳志雄到庭作證被上訴人確有向上訴人借款十二萬
      元之事後，被上訴人即改稱其母臨終前曾告之上訴人有向其母借款三十萬元，
      故上訴人交付被上訴人之十二萬元係為清償積欠其母之借款，此部份主張不實
      在，否則被上訴人於原審八十八年四月九日所提之答辯狀為何隻字未提？且於
      收受上訴人之存證信函時，為何未提出抗辯？又如上訴人積欠被上訴人之母三
      十萬元，為何被上訴人僅向上訴人取得十二萬元即未再催討？另於原審被上訴
      人原本請求傳訊張貴芳到庭證明，八十五年八月間曾攜子女至被上訴人處摘龍
      眼，親見上訴人向被上訴人之母借款十五萬元，為何嗣後張貴芳未出庭應訊，
      改由陳事變到庭證稱於八十五年某日上午至被上訴人住處摘龍眼時，看見上訴
      人向被上訴人之母借款十二萬五千元？顯然被上訴人所述均屬捏造。
乙、被上訴人方面：
  一、聲明：如主文所示。
  二、陳述：除與原判決記載者相同，茲引用外，另補稱：
      上訴人於上訴審稱證人陳志雄在原審第一次作證之後，伊有再跟陳志雄談過，
      他慢慢回想才於第二次作證時更正借款時間，則顯然應以陳志雄於原審第二次
      作證之證詞為屬正確，惟為何陳志雄於上訴審作證時卻證稱其在原審第二次所
      講之借款時間係有錯誤，且與上訴人所述被上訴人係於八十六年二月及九月（
      或八十七年二月及九月，前後所述不一）分別向其借款二萬元及十萬元之情形
      亦不相符，上訴人與證人陳志雄所言均屬誤謬百出，上訴人所舉之證據不能證
      明其所主張之事實存在，又上訴人主張被上訴人向其借款十萬元係因女兒註冊
      有困難，惟所借金額顯已高出一學期所需之註冊費三萬四千元甚多，足證上訴
      人所言不實在。
    理      由
一、本件上訴人起訴主張：被上訴人先後於八十六年二月及九月間，向伊借款二萬元
    及十萬元，言明一個月內返還，經伊於八十七年十月二十三日以存證信函催告未
    果，故依消費借貸關係請求被上訴人返還借款十二萬元並自八十六年九月一日起
    按法定利率計算之利息，並於上訴審補稱：被上訴人於原審係於證人陳志雄到庭
    作證其確有向上訴人借款十二萬元之後，始改稱其母臨終前曾告之上訴人有向其
    母借款三十萬元，故上訴人交付被上訴人之十二萬元係為清償積欠其母之借款，
    此部份主張不實在，否則被上訴人於原審八十八年四月九日所提之答辯狀為何隻
    字未提？且於收受上訴人之存證信函時，為何未提出抗辯？又如上訴人積欠被上
    訴人之母三十萬元，為何被上訴人僅向上訴人取得十二萬元即未再催討？另於原
    審被上訴人原本請求傳訊張貴芳到庭證明八十五年八月間曾攜子女至被上訴人處
    摘龍眼，親見上訴人向被上訴人之母借款十五萬元，為何嗣後張貴芳未出庭應訊
    ，改由陳事變到庭證稱於八十五年某日上午至被上訴人住處摘龍眼時，看見上訴
    人向被上訴人之母借款十二萬五千元？顯然被上訴人所述均屬捏造等情。被上訴
    人於原審及上訴審則以：上訴人所交付與被上訴人之該筆款項，係為清償其前曾
    向被上訴人之母張鳳所借貸之三十萬元借款，並非係被上訴人向上訴人借款而交
    付，上訴人於上訴審稱證人陳志雄在原審第一次作證之後，伊有再跟陳志雄談過
    ，他慢慢回想才於第二次作證時更正借款時間，則顯然應以陳志雄於原審第二次
    作證之證詞為屬正確，惟為何陳志雄於上訴審作證時卻證稱其在原審第二次所講
    之借款時間係屬錯誤，且與上訴人所述被上訴人係於八十六年二月及九月（或八
    十七年二月及九月，前後所述不一）分別向其借款二萬元及十萬元之情形亦不相
    符，其二人所言均誤謬百出等語置辯。
二、按當事人主張有利於己之事實者，就其事實有舉證之責任，民事訴訟法第二百七
    十七條定有明文。查上訴人主張與被上訴人間有借貸關係存在，被上訴人向其借
    款十二萬元，並舉證人陳志雄之證詞為證，惟被上訴人除對於曾向上訴人取得十
    二萬元之款項不予爭執外，堅決否認該筆款項係向上訴人所借貸等語。經查，上
    訴人向本院聲請核發支付命令之聲請狀中係陳明，被上訴人於八十七年二月及九
    月間分別向其借款二萬元及十萬元，並提出內容與其前所述被上訴人向其借款之
    時間及金額相同之存證信函一份為證，惟嗣後於原審審理中所提出之起訴狀又改
    述，被上訴人係於八十六年二月初以其妻車禍需錢為由，向上訴人借款二萬元，
    嗣於同年九月初又以其女無錢註冊為由向其借款十萬元，其對於被上訴人向其借
    款之年月份已前後所述不一；而證人陳志雄於原審第一次作證時係稱：農曆八十
    六年底（即國曆八十七年二月間）被上訴人至其家中向上訴人借款十萬元，之前
    幾個月伊聽其子陳慶芳說，被上訴人曾在其住處以電話向上訴人借款二萬元，並
    由其子陳慶芳至台中向上訴人取二萬元交予被上訴人；嗣於原審第二次作證時則
    改稱：兩造曾於八十六年九月二日在其住處泡茶，被上訴人向上訴人借款十萬元
    ，另被上訴人借二萬元之事係在借十萬元之前等語，故證人陳志雄第二次作證所
    述之借款時間及金額，顯已改與上訴人所述之情節相符。惟上訴人於本院審理時
    ，經本院向其詢問證人陳志雄為何在第一審所為之二次證詞前後不符，其答稱：
    陳志雄在原審第一次作證後伊有再跟證人談過，證人慢慢回想後才在第二次作證
    時更正借款時間等語，顯然證人陳志雄與上訴人討論過後，應以證人於原審第二
    次作證所為之證詞始屬正確，惟當本院再度傳訊證人陳志雄到庭時，其卻又證稱
    ：確實在某年近農曆年年底某日，在其住處被上訴人向上訴人稱其女兒註冊沒錢
    ，要向上訴人借十萬元，借十萬元之前亦曾向上訴人借二萬元，伊於原審第二次
    作證所述之時間係屬錯誤，又當時被上訴人並未提及上訴人向其母借錢之事，也
    未聽到被上訴人稱該筆款項係上訴人作為清償積欠其母借款之用等語在卷。衡之
    上情，上訴人所稱借予被上訴人之十萬元究竟係在八十七年二月或者九月間，其
    與證人陳志雄所述顯不相符，證人陳志雄所為之證述亦前後自相矛盾，其兩人顯
    有串證之嫌疑，證人應係為符合上訴人所述之借款情節始一再更改其證詞，終究
    無法自圓其說並與上訴人所述之情形相吻合，是除被上訴人所自承確曾在證人住
    處向上訴人取得十萬元，及之前上訴人曾交付其二萬元之部分，證人陳志雄所述
    堪與採信外，其餘證詞其證明力薄弱，尚無足採，是上訴人主張其與被上訴人間
    有借貸關係存在之有利於己之事實，並未盡其舉證之責。
三、又查，證人陳文曲曾於原審兩度結證：於八十五年十二月間某日在被上訴人家中
    聽到被上訴人之母向上訴人提起債務問題，要求上訴人盡快償還借款，上訴人則
    稱最近不便，過些時候再償還等語屬實，足證上訴人確有積欠被上訴人之母借款
    尚未清償無訛，被上訴人此部份之抗辯尚難認屬捏造。至於被上訴人於原審圓本
    請求傳訊張貴芳到庭證明八十五年八月間曾攜子女至被上訴人處摘龍眼，親見上
    訴人向被上訴人之母借款十五萬元，嗣後張貴芳未出庭應訊，改由陳事變到庭證
    稱於：八十五年某日上午至被上訴人住處摘龍眼時，看見上訴人向被上訴人之母
    借款十二萬五千元一節，雖使人產生證人陳事變之證詞是否可信之疑慮，惟本院
    曾再度傳訊張貴芳到庭應訊，經合法通知仍未到庭，然縱使張貴芳已到庭作證之
    結果與證人陳事變所言相佐，致陳事變之證詞不可採信，亦無法推翻證人陳文曲
    所為上開證詞之實在性，益無法改變如前所述，證人陳志雄之證詞係無證明力及
    上訴人就其主張兩造間有借貸關係存在，尚未盡舉證責任等情之認定。
四、蓋交付金錢與他人，其雙方間存在何種法律關係，其類型甚多亦均有可能，故主
    張雙方之間係因成立某一法律關係而交付金錢者，就該法律關係之存在即應負舉
    證之責。本件上訴人雖主張兩造間存有消費借貸之關係，其因而交付系爭款項與
    被上訴人，惟此既經被上訴人予以否認，上訴人又無法舉證以實其說，被上訴人
    因而拒絕給付，自屬正當，上訴人之主張洵無足採。
五、從而，上訴人請求被上訴人清償借款，即屬無據，原審為上訴人敗訴之判決，於
    法並無不合，上訴意旨指摘原判決不當，求予廢棄改判，為無理由，應予駁回其
    上訴。
六、結論：本件上訴人之上訴為無理由，依民事訴訟法第四百三十六條之一第三項、
    第四百四十九條第一項、第七十八條，判決如主文。
中      華      民      國    八十九    年      五      月      十八    日
                                      民事第一庭
~B審判長法官  李端季
~B法      官  王義閔
~B法      官  黃倩玲
右正本係照原本作成
不得上訴。
~B法院書記官  彭月美
中      華      民      國    八十九    年      五      月      十八    日


司法院資訊處製作；財團法人民間司法改革基金會備份。
